【裁判字號】    95,上易,130
【裁判日期】    951003
【裁判案由】    確認債權關係不存在
【裁判全文】
臺灣高等法院臺南分院民事判決         95年度上易字第130號
上  訴  人  國泰世華商業銀行股份有限公司
法定代理人  丙○○
訴訟代理人  丁○○
被  上訴人  乙○○
訴訟代理人  邱玲子  律師
上列當事人間確認債權關係不存在事件，上訴人對於中華民國95
年5月11日台灣台南地方法院94年度訴字第1328號第一審判決提
起上訴，本院於95年9月19日言詞辯論終結，茲判決如下：
    主  文
原判決廢棄。
被上訴人在第一審之訴駁回。
第一、二審訴訟費用由被上訴人負擔。
    事  實
甲、上訴人方面：
一、聲明：(一)原判決廢棄。(二)上廢棄部分，被上訴人在第一審之
    訴駁回。(三)第一、二審訴訟費用由被上訴人負擔。
二、陳述：除與原判決記載相同者，茲引用之外，補稱：
  (一)查系爭抵押權設定契約書之「約定事項欄」第2條清楚記載
    ：「本抵押物之擔保範圍包括債務人、義務人對權利人現在
    （包括過去所負現在尚未清償）及各項票據、保證、損害賠
    償以及其他一切債務．．．」，其存續期間則載明為77年9
    月7日起至107年9月7日止。換言之，系爭抵押權所擔保者，
    係在「票據、保證、損害賠償」以及「其他一切債務」範圍
    內之法律關係（即基礎關係）所不斷發生之債權，縱認其中
    之「其他一切債務」部分因欠缺基本契約（一定之法律關係
    ）為擔保債權發生之基礎關係，難認屬有效，但訴外人與上
    訴人就「票據、保證、損害賠償」等具有一定法律關係之債
    權所為之約定，即符合最高限額抵押權要件，系爭抵押權對
    於登記債務人（即甲○○）因「票據、保證、損害賠償」之
    範圍內所不斷發生之債權，自有其擔保之效力。原審未予區
    別，率為上訴人不利之認定，其判決顯屬違法。
  (二)另系爭抵押權設定契約書之格式雖係以印刷方式而成，但此
    乃屬於主管地政機關所規定之契約格式，要與學說所稱之附
    合契約有異，且其中之內容，包括「抵押權人」、「義務人
    兼債務人」等之欄位或內容，或以橡皮章或以手寫方式完成
    ，關於擔保範圍部分，更係以手寫方式逐字填載，並非由上
    訴人為預定用於同類契約之條款而事前印製完成，與民法第
    247條之1所稱之定型化契約要件不符，原審就此有利於上訴
    人之事實，未予詳繹，擅為判斷，豈符法治。
  (三)況系爭抵押權設定契約書成立於民國（下同）77年9月7日，
    而規範定型化契約之「消費者保護法」係於83年1月11日公
    布施行，依消費者保護法施行細則第42條之規定，該法對該
    法施行前已流通進入市場之商品或已提供之服務並不適用。
    至於原審所稱之定型化契約條款則係於88年4月21日所修訂
    ，依法律不溯既往之原則，當不得以發布在後之法令規範發
    生在前之法律關係，故縱或系爭抵押權屬於定型化契約，亦
    不受上開法律之拘束。
三、證據：援用第一審所提證據。
乙、被上訴人方面：
一、聲明：(一)上訴駁回。(二)第二審訴訟費用由上訴人負擔。
二、陳述：除與原判決記載相同者，茲引用之外，補稱：
  (一)緣訴外人甲○○前為購買房屋，於77年9月7日向上訴人之台
    南分行（當時上訴人名稱為世華聯合商業銀行）貸款新台幣
    （下同）50萬元，而於77年 9月13日以當時尚屬伊所有門牌
    台南市○○路26之4號建物及基地，設定權利價值本金最高
    限額60萬元、自77年9月7日起至107年9月7日30年存續期間
    之抵押權，登記予上訴人為擔保，以便於上開30年期限內，
    按月分期攤還本息。然訴外人甲○○已於80年10月間將分期
    攤還之餘額全部一次還清，系爭抵押權登記理當於當時辦理
    塗銷，詎訴外人甲○○因疏忽而未要求上訴人辦理塗銷，87
    年5月將系爭房地出賣予被上訴人，被上訴人不察，並於87
    年7月1日移轉登記為被上訴人所有迄今。
  (二)於94年6月間，被上訴人發覺上情，責令訴外人甲○○處理
    ，經其與上訴人之台南分行接洽結果，上訴人台南分行核對
    內部資料，亦確認借款已全部還清，擬配合辦理塗銷登記時
    ，承辦員卻尋無抵押權設定契約書及他項權利證書，以為前
    已交付訴外人甲○○，乃出具切結證明書，供訴外人甲○○
    取往地政機關辦理塗銷登記。惟事後上訴人台南分行旋又尋
    獲上開證件，乃即通知地政機關聲明切結證明書無效，致未
    能據以辦理塗銷，詎料在訴外人甲○○繼續洽辦中，被上訴
    人忽接上訴人向原審法院聲請准許拍賣抵押物之裁定，其理
    由略以：案外人同工建設股份有限公司（裁定書誤記為同「
    光」建設股份有限公司，下稱同工公司）於87年8月26日邀
    同訴外人甲○○為連帶保證人，向上訴人借用1,400萬元，
    尚欠本金568萬7251元及利息、違約金云云。
  (三)查系爭抵押權係因訴外人甲○○為申辦購屋貸款而設定，此
    經被上訴人於原審聲請命上訴人提出甲○○之貸款申請書及
    上訴人之徵信文件以資証明，而上訴人竟不為提出，則應已
    可認定被上訴人之主張為真實。另從系爭借款之清償係定30
    年期間，按月分期攤還本息之情形，亦知係購屋貸款無疑。
  (四)雖上訴人提出之抵押權設定契約書，其「聲請登記以外之約
    定事項」記載：「本抵押物之擔保範圍包括債務人、義務人
    對權利人現在（包括過去所負現在尚未清償）及各項票據保
    証、損害賠償以及其他一切債務，其餘悉照債務人義務人對
    權利人所另訂之『約定書』有關規定辦理。」，另其「授信
    約定書」亦有「本約定書所稱一切債務，係指立約人對貴行
    所負之票據、借款、墊款、保証等債務及其他債務．．．」
    之約定，然本件既係單純之房屋貸款，詎上訴人竟以其銀行
    本身之強勢地位，硬以定型化契約之模式，包山包海，將一
    切可想像得到之債權均涵括到最高限額抵押權之範圍內，且
    依一般社會經驗，一般老百姓向銀行申辦貸款時，均須依銀
    行承辦人員之指示於各式各樣、令人眼花撩亂之文件上簽名
    蓋章，而未曾讓民眾有置喙之餘地，如此，對銀行此種預定
    之契約條款既無磋商之可能，則上開約定，顯係上訴人基於
    經濟上之強者所預定之契約條款，自屬民法第247條之1第2
    款所謂之附合契約而為無效之約定。
  (五)且依民法債編施行法第17條之規定，修正之民法第247條之1
    之規定，於民法債編施行前訂定之契約，亦適用之。況上開
    約定並未述及將來之債務亦包括在內，則至多包括過去所負
    現在尚未清償及訂約當時所負之債務而已，尚不及於將來之
    債務；準此，本件系爭抵押權所擔保之債權自不包括之後甲
    ○○於87年8月26日為訴外人同工公司擔任連帶保證人而向
    上訴人借用1,400萬元所發生之保證債務。
  (六)又系爭房地於87年7月1日移轉登記為被上訴人所有，嗣後於
    87年8月26日，訴外人甲○○始擔任訴外人同工公司之連帶
    保證人，故系爭房地移轉予被上訴人時，該抵押權所擔保之
    債權因訴外人甲○○已償還貸款而為零，縱民法第867條規
    定，抵押之不動產讓與他人，抵押權不因此而受影響，然系
    爭房地移轉登記予被上訴人時，該抵押權所擔保之債權既為
    零，被上訴人所有之系爭不動產應被該抵押權追及效力所及
    之債權仍為零，則訴外人甲○○或被上訴人自可請求上訴人
    塗銷抵押權登記。雖系爭抵押權存續期間至107年9月7日才
    屆滿，但訴外人甲○○提前清償後至今，上訴人亦無再貸款
    給甲○○，自無既存之債權，且上訴人亦確定系爭抵押權所
    擔保之債權，不可能再發生，故其亦曾出具證明抵押權設定
    契約書及他項權利證書遺失以憑辦理塗銷手續之切結證明書
    ，尤見系爭最高限額抵押權存續期間內所可發生之債權，已
    確定不存在，亦不可能再貸放購屋貸款給訴外人甲○○，自
    得請求塗銷系爭抵押權登記，否則將對善意之被上訴人（買
    受系爭房地時，因甲○○告知已清償貸款，方放心購買）產
    生極大之不利益，而顯失公平。
三、證據：援用第一審所提證據。
    理  由
甲、程序方面：
    按「確認之訴，非原告有即受確認判決之法律上利益，不得
    提起。而所謂即受確認判決之法律上利益，係指法律關係之
    存否不明確，致原告在私法上之地位有受侵害之危險，而此
    項危險得以對於被告之確認判決除去之者而言」（最高法院
    42年台上字第1031號判例意旨參照）。查本件上訴人對於被
    上訴人主張系爭抵押債權不存在乙節既有爭執，而該債權存
    否，關係系爭抵押權之存續，被上訴人私法上之地位即有受
    侵害之危險，且得以本件確認之判決除去，揆諸前揭說明，
    被上訴人提起本件確認之訴，應有即受確認判決之法律上利
    益，合先敘明。
乙、實體方面：
一、被上訴人於原審起訴主張：訴外人甲○○前於77年9月7日向
    上訴人所屬台南分行辦理房屋貸款50萬元，並提供當時為其
    名義所有台南市○○段55號土地及地上建物即門牌臺南市○
    ○路26之4號之建物（下稱系爭房地），設定本金最高限額
    抵押權60萬元，期限自77年9月7日起至107年9月7日止，作
    為上開貸款之擔保，並辦理抵押權設定登記完畢（下稱系爭
    抵押權）。迄至80年10月間，訴外人甲○○已將上開貸款金
    額全部清償完畢，惟疏未請求辦理塗銷系爭抵押權之手續。
    嗣於87年5月間，訴外人甲○○將系爭建物出賣予被上訴人
    ，並於87年7月1日辦畢所有權移轉登記，但仍疏未將系爭抵
    押權登記之塗銷。直至94年6月間，因訴外人甲○○於87年8
    月26日擔任另一訴外人同工公司與上訴人間所簽訂之借貸契
    約之連帶保證人，而同工公司並因其後無力還款，導致訴外
    人甲○○所有財產亦遭強制執行，並無端波及被上訴人。惟
    上訴人基於保證關係所生對訴外人甲○○之債權，並非於系
    爭抵押權存續期間內既存或所可發生之債權，自不影響訴外
    人甲○○得請求塗銷系爭抵押權之權利，為此依民法第870
    條及代位權之規定提起本訴，請求確認系爭抵押權所擔保之
    債權不存在，並訴請塗銷系爭抵押權登記等語。（原審為被
    上訴人勝訴之判決）
二、上訴人則以：依上訴人與訴外人甲○○就抵押權設定契約之
    約定，系爭抵押權所擔保者，係在「票據、保證、損害賠償
    」以及「其他一切債務」範圍內之法律關係（即基礎關係）
    所不斷發生之債權，縱認其中之「其他一切債務」部分因欠
    缺基本契約（一定之法律關係）為擔保債權發生之基礎關係
    ，難認屬有效，但訴外人與上訴人就「票據、保證、損害賠
    償」等具有一定法律關係之債權所為之約定，即符合最高限
    額抵押權要件，系爭抵押權對於登記債務人（即甲○○）因
    「票據、保證、損害賠償」之範圍內所不斷發生之債權，自
    有其擔保之效力。原審未予區別，率為上訴人不利之認定，
    其判決顯屬違法。另系爭抵押權設定契約書之格式雖係以印
    刷方式而成，但此乃屬於主管地政機關所規定之契約格式，
    且「契約內抵押權人」、「義務人兼債務人」等之欄位或內
    容並非事先印製完成，要與學說所稱之附合契約有異，亦與
    民法第247條之1所稱之定型化契約要件不符等語，資為抗辯
    。
三、被上訴人主張：訴外人甲○○於77年9月7日向上訴人辦理系
    爭房屋貸款50萬元，訴外人甲○○並提供當時為其所有名義
    之系爭房地，設定本金最高限額抵押權60萬元，期限自77年
    9月7日起至107年9月7日止，辦理系爭抵押權設定登記，作
    為上開貸款之擔保。80年10月間，訴外人甲○○已將系爭貸
    款金額分期償還之餘額一次還清，但疏未注意請求上訴人將
    系爭抵押權登記塗銷。87年5月間，訴外人甲○○將系爭建
    物出賣予被上訴人，並於87年7月1日辦理所有權移轉登記完
    畢，亦未請求訴外人甲○○向被上訴人為塗銷系爭抵押權之
    登記，嗣訴外人甲○○於87年8月6日受邀擔任訴外人同工公
    司向被上訴人借貸1,400萬元之連帶保證人，迄至93年12月9
    日，同工公司尚積欠本金568萬7251元尚未返還各情，業據
    被上訴人提出土地及建物登記謄本及切結書、原審法院90年
    5月4日90南院鵬執良字第8827號債權憑證、借據、約定書、
    他項權利證明書、抵押權設定契約書等影本各乙份附卷可稽
    （原審卷第8頁至第12頁、第19頁、第31頁、第32頁、第37
    頁、第38頁），復為上訴人所不爭執（原審卷第52頁、第53
    頁，本院卷第21頁），被上訴人上開事實之主張，堪信真正
    。
四、本案之爭執重點，在於「系爭抵押權的性質？」、「訴外人
    甲○○連帶保證同工公司積欠上訴人之債務，是否為系爭最
    高限額抵押權範圍效力之所及？」，經查：
  (一)系爭抵押權的性質？
  1.按「(一)最高限額抵押權係指債務人或第三人提供其所有之不
    動產，就債權人對債務人一定範圍內之不特定債權，在一定
    金額限度內為擔保之特殊抵押權。是以最高限額抵押權所擔
    保者，係在一定範圍內之法律關係（即基礎關係）所不斷發
    生之債權，故抵押權存續期間內已發生之債權，雖因清償或
    其他事由而消滅，原訂之抵押權契約依然有效。嗣後在存續
    期間內陸續發生之債權，債權人仍得對抵押物行使權利。(二)
    最高限額抵押契約定有存續期間者，其訂約之目的顯在擔保
    存續期間內所發生之債權，亦即凡在存續期間內所發生之債
    權皆為抵押權效力所及，除債權人拋棄其權利外，自不許抵
    押人於抵押權存續期間屆滿前任意終止契約。縱令嗣後所擔
    保之債權並未發生，僅債權人不得就未發生之債權實行抵押
    權而已，非謂抵押人得於存續期間屆滿前任意終止契約而享
    有請求塗銷抵押權設定登記之權利。故定有存續期間之最高
    限額抵押契約，未定有決算期者，在期間未屆滿前，須其擔
    保之債權所由生之契約已合法終止，或因其他事由而消滅，
    且無既存之債權，而將來亦確定不再發生債權，其原擔保之
    存續期間內所可發生之債權已確定不存在，依抵押權之從屬
    性，方許抵押人請求塗銷抵押權設定登記，此為本院八十三
    年台上字第一○五五號判例意旨所在。」，有最高法院92年
    度台上字第2340號判決可資參照。
  2.茲查被上訴人之前手即訴外人甲○○於77年12月8日向上訴
    人借款50萬元，為擔保此項借款，訴外人甲○○於77年9月7
    日提供系爭土地及房屋為上訴人設定最高限額抵押權60萬元
    ，存續期間自77年9月7日至107年9月7日止，抵押設定契約
    書「聲請登記以外之約定事項」欄並約定「本抵押物之擔保
    範圍包括債務人義務人對權利人現在（包括過去所負現在尚
    未清償）及各項票據保證損害賠償以及其他一切債務，其餘
    悉照債務人義務人對權利人所另訂之『約定書』有關規定辦
    理。」，此有抵押權設定契約書在卷可稽（原審卷第32頁）
    。另訴外人甲○○所簽訂之上訴人「授信約定書」第1條明
    定「本約定書所稱一切債務，係指立約人對貴行所負之票據
    債務、借款、墊款、保證等債務及其他債務，並包括其利息
    、遲延利息、違約金、損害賠償及其他有關費用。」（原審
    卷第38頁）。綜上所述，本件抵押權契約書既已明定為最高
    限額抵押權，且約定有存續期間，所擔保者又係在一定範圍
    內之法律關係（即基礎關係）所不斷發生之債權，故在抵押
    權存續期間內發生之債權，雖因清償或其他事由而消滅，惟
    原訂之抵押權契約依然有效，因此本件抵押權的性質應屬最
    高限額抵押權，要屬無疑。
  3.被上訴人辯稱「訴外人甲○○向上訴人借款50萬元，目的係
    供房屋修繕之用，其意僅在設定一般抵押權，而非設定最高
    限額抵押權」云云。另訴外人甲○○於本院準備程序中亦到
    庭證稱「（當時設定的是否最高限額抵押權？）當時我只知
    道借50萬元，印章是銀行通知我去蓋的，內容我不清楚」、
    「知道要設定抵押權」、「（抵押權設定契約書是何人寫的
    ？）不知道」、「（是否親自蓋章？）是的」、「（你當時
    是否知道設定權利存續期為30年？）不知道」、「（你為何
    沒有辦理塗銷抵押權？）因為我不懂，這是我第一次借款，
    我以為錢還完就沒事了」（本院卷第55頁、第56頁）。惟查
    ，依上開抵押權設定契約書「聲請登記以外之約定事項」及
    「授信約定書」之內容以觀，本件抵押權所擔保者除現在債
    務（包括過去所負現在尚未清償）及各項票據保證損害賠償
    以及其他一切債務（票據債務、借款、墊款、保證等債務及
    其他債務，並包括其利息、遲延利息、違約金、損害賠償及
    其他有關費用），且抵押權定有存續期間，在此存續期間內
    設定人積欠上訴人之債務，均為抵押權之範圍效力所及，此
    項抵押權設定之內容，顯與一般抵押權有別，被上訴人辯稱
    「系爭抵押權擔保範圍並未包括『將來』之債務」云云，洵
    無理由。況訴外人甲○○自承係國立台南女中教師，受過相
    當教育，非無知識之人，既在最高限額抵押契約書上簽名蓋
    章，縱其嗣後主張不知法律，或內心以為係設定一般抵押權
    ，依法仍應負最高限額抵押權契約之責任。
  (二)訴外人甲○○嗣後連帶保證同工公司積欠上訴人之債務，是
    否為系爭最高限額抵押權範圍之所及？經查：
  1.按「最高限額抵押契約定有存續期間者，其期間雖未屆滿，
    然若其擔保之債權所由生之契約已合法終止或因其他事由而
    消滅，且無既存之債權，而將來亦確定不再發生債權，其原
    擔保之存續期間內所可發生之債權，已確定不存在，依抵押
    權之從屬性，應許抵押人請求抵押權人塗銷抵押權設定登記
    。」，固有最高法院83年度台上字第1055號判例可稽。
  2.經查，訴外人甲○○係於77年9月7日向上訴人辦理系爭房屋
    貸款50萬元，訴外人甲○○並提供當時為其所有名義之系爭
    建物一棟，設定本金最高限額抵押權60萬元，期限自77年9
    月7日起至107年9月7日止，辦理系爭抵押權設定登記，作為
    上開貸款之擔保。80年10月間，訴外人甲○○已將系爭貸款
    金額分期償還之餘額一次還清，為兩造所不爭，依上說明，
    訴外人甲○○於80年10月既已還清貸款，已無既存之債權，
    如將來確定不再發生債權時，依抵押權之從屬性，訴外人甲
    ○○於80年10月以後，應可請求抵押權人（上訴人）塗銷抵
    押權設定登記。惟訴外人甲○○並未請求上訴人塗銷系爭抵
    押權登記，並於抵押權存續期間之87年8月6日受邀擔任訴外
    人同工公司向上訴人借貸1400萬元之連帶保證人，迄至93年
    12月9日，同工公司尚積欠上訴人本金568萬7251元尚未返還
    ，雖系爭抵押物已於87年7月1日辦理所有權移轉登記予被上
    訴人，惟依民法第867條「不動產所有人設定抵押權後，得
    將不動產讓與他人。但其抵押權不因此而受影響」規定，系
    爭抵押物仍為原最高限額抵押權設定效力之所及。
五、被上訴人復抗辯稱「本件係單純房屋修繕借款，上訴人以其
    銀行強勢地位，硬以定型化契約之模式，加重貸款人責任，
    並使貸款民眾無置喙餘地，違反民法第247條之1第2款附合
    契約而無效之約定」云云。經查：
  1.按民法第247條之1第2款明定「依照當事人一方預定用於同
    類契約之條款而訂定之契約，為左列各款之約定，按其情形
    顯失公平者，該部分約定無效：二、加重他方當事人之責任
    者。」、又「依照當事人一方預定用於同類契約之條款而訂
    定之契約，為加重他方當事人責任之約定，按其情形顯失公
    平者，該部分約定無效，為民法第二百四十七條之一第二款
    所明定。所謂加重他方當事人之責任，乃係指一方預定之契
    約條款，為他方所不及知或無磋商變更之餘地者而言，所稱
    按其情形顯失公平者，則係指依契約本質所生之主要權利義
    務，或按法律規定加以綜合判斷，有顯失公平之情形而言。
    」，並有最高法院94年度台上字第2340號判決可資參照。
  2.惟查上訴人之授信契約書第1條「本約定書所稱一切債務，
    係指立約人對貴行所負之票據債務、借款、墊款、保證等債
    務及其他債務，並包括其利息、遲延利息、違約金、損害賠
    償及其他有關費用。」（原審卷第38頁），僅在補充說明原
    抵押權設定契約書所示「一切債務」之內容，訴外人甲○○
    且在授信契約書上簽名確認，並無「為他方所不及知或無磋
    商變更之餘地者」之情形，難謂有何加重貸款人責任之情事
    。至於原抵押權設定契約書內容，所約定之「擔保權利總金
    額：本金最高限額新台幣陸拾萬元」、「債務清償日期、利
    息、遲延利息、違約金、存續期間及約定事項」等內容，均
    是事後所填寫，並非定型化之契約內容，依契約本質所生之
    主要權利義務或按法律規定加以綜合判斷，亦無其他顯失公
    平之情事，被上訴人上開所辯，並無理由。
六、綜上所述，系爭抵押權係屬最高限額抵押權，依其性質，在
    最高限額抵押權存續期間內所發生之債權，均為抵押權範圍
    效力之所及。查訴外人同工公司尚積欠上訴人本金568萬725
    1元未返還，而本件抵押債務人甲○○為訴外人同工公司之
    連帶保證人，依法應負連帶保證責任，系爭最高限額抵押權
    所擔保之債務仍然存在。從而，被上訴人訴請上訴人確認系
    爭房地之抵押債權60萬元不存在，上訴人並應塗銷系爭抵押
    權登記，並無理由，原審疏察，為上訴人敗訴之判決，洵有
    未洽，上訴意旨指摘原判決不當，求為廢棄改判，為有理由
    ，應由本院將原判決廢棄，並改判如主文第二項所示。
七、本件事證已臻明確，兩造其餘攻擊防禦方法及證據資料，核
    與本件判決結果不生影響，不予一一論述，併予敘明。
結論：本件上訴為有理由，依民事訴訟法第四百五十條、第七十
八條判決如主文。
中    華    民    國     95    年    10    月    3    日
                  民事第三庭    審判長法  官  陳光秀
                                      法  官  李文賢
                                      法  官  曾平杉
上為正本係照原本作成。
不得上訴。
中    華    民    國     95    年    10    月    5    日
                                      書記官  葉秀珍
                                                  Ｊ


司法院資訊處製作；財團法人民間司法改革基金會備份。
